臺灣彰化地方法院民事判決　　　　　　　 96年度訴字第650號
　　原　　　告　癸○○
　　　　　　　　　　　　　　4.
　　兼上一人
　　訴訟代理人　甲○○
　　　　　　　　　　　　　　之.
　　被　　　告　庚○○○
　　　　　　　　　　　　　　1.
　　訴訟代理人　壬○○
　　　　　　　　　　　　　　號.
　　被　　　告　秀華
　　　　　　　　　　　　　　8.
　　訴訟代理人　辛○
　　被　　　告　丑○○○
　　訴訟代理人　子○○
　　被　　　告　戊○○
　　　　　　　　　　　　　　6.
　　　　　　　　丁○○
　　　　　　　　乙○○
　　　　　　　　己○○
　　　　　　　　　　　　　　號.
　　　　　　　　丙○○○
上列當事人間請求分割共有物事件，業經本院於民國九十六年十
一月二十九日言詞辯論終結，茲判決如下：
    主      文
兩造共有坐落彰化縣社頭鄉○○段七○四之三地號（地目旱、面
積七一三九平方公尺）、七○四之一○地號（地目旱、面積五二
○一平方公尺）、七○四之一一地號（地目旱、面積三四○二平
方公尺）、七○四之一二地號（地目旱、面積五四三三平方公尺
）土地准予合併分割，並分割如附圖乙案所示編號Ａ部分面積二
一一八平方公尺由被告庚○○○取得；Ｂ部分面積三五二九平方
公尺由被告秀華取得；Ｃ部分面積二一九六平方公尺由被告丑
○○○取得；Ｄ部分面積七五二九平方公尺由原告取得，並按原
應有部分比例維持共有；Ｅ部分面積一五二九平方公尺由被告丁○○取得；Ｆ部分面積一五二九平方公尺由被告戊○○取得；Ｇ
部分面積一二五五平方公尺由被告乙○○取得；Ｈ部分面積七四
五平方公尺由被告丙○○○取得；Ｉ部分面積七四五平方公尺由
被告己○○取得。
訴訟費用由兩造按附表所示原應有部分比例負擔。
    事實及理由
一、按「訴狀送達後，原告不得將原訴變更或追加他訴。但有下
    列各款情形之一者，不在此限：…二請求之基礎事實同一者
    。…七不甚礙被告之防禦及訴訟之終結者。」，民事訴訟法
    第二百五十五條第一項第二款、第七款定有明文。本件原告
    癸○○於訴訟繫屬中，在民國（下同）九十六年八月一日，
    將其所有坐落彰化縣社頭鄉○○段七○四之三地號、地目旱
    、面積七一三九平方公尺土地；同段七○四之一○地號、地
    目旱、面積五二○一平方公尺土地；同段七○四之一一地號
    、地目旱、面積三四○二平方公尺土地；及同段七○四之一
    二地號、地目旱、面積五四三三平方公尺土地（以下簡稱系
    爭四筆土地）之應有部分各一○八○分之一，以買賣為登記
    原因移轉予甲○○乙節，有該四筆土地之登記謄本可稽，其
    於起訴狀送達被告後，在九十六年八月二日具狀追加甲○○
    為原告，合於上揭法條規定，應予准許。被告丙○○○、戊○○、乙○○、丁○○、丑○○○、庚○○○、己○○均具
    狀抗辯：原告癸○○出賣其土地應有部分予甲○○，違反土
    地法第三十四條之一之規定，侵害被告之優先承購權云云，
    惟該規定僅具債權效力，原告間既已辦妥所有權移轉登記，
    被告亦無請求塗銷登記之權力（最高法院六十六台上字第一
    五三０、六十五年度台上字第八五三號判例參照），於原告
    分割共有物之請求亦不生影響，特此敘明。
二、按各共有人，得隨時請求分割共有物。又共有物之分割方法
    ，不能協議決定者，法院得因任何共有人之聲請，命以原物
    分配於各共有人。民法第八百二十三條第一項及第八百二十
    四條第二項第一款分別定有明文。本件原告主張系爭四筆土
    地為兩造所共有，兩造之應有部分如附表所示，兩造間就系
    爭四筆土地並未訂有不分割之特約，依物之使用目的亦無不
    能分割之情形，原告屢次請求被告協議分割，迄仍無法達成
    一致協議之事實，已據其提出土地登記謄本一件及地籍圖謄
    本一件各在卷為憑，互核相符，亦為被告不爭執，是原告之
    主張自堪信為真實。從而原告基於系爭土地共有人之共有物
    分割請求權訴請裁判分割，依首揭法條規定，核無不合，應
    予准許。再者，系爭四筆土地，互相毗鄰，共有人與應有部
    分均相同，地目亦同一，地界相連，有卷附土地登記謄本、
    地籍圖謄本足憑，原告及被告丑○○○提出之分割方案均係
    以系爭四筆土地合併分割為基調，兩造就此二方案辯論，雖
    有原告、被告丑○○○、庚○○○對分配位置有所爭執，但
    足認兩造亦均同意合併分割，本院斟酌上情，亦認合併分割
    較符合經濟效益及土地使用之目的，從而，原告就此部分訴
    請合併分割，核無不合，亦應准許。
三、按共有人因共有物分割之方法不能協議決定，而提起請求分
    割共有物之訴，應由法院斟酌當事人之聲請、共有物之性質
    、經濟效用及全體共有人之利益等公平決定之。查：系爭四
    筆土地北側鄰產業道路，其上已經全體被告各據一方種植龍
    眼樹、荔枝樹、鳳梨，並有被告乙○○、丁○○、丙○○○
    、戊○○共同及秀華建有磚造平房各一棟，另於系爭七０
    四之一一、之一二地號土地間有一既成道路聯絡北側之產業
    道路等情，業經本院會同兩造及地政人員履勘現場屬實，製
    有勘驗測量筆錄及彰化縣田中地政事務所繪製複丈日期九十
    六年九月三日土地複丈成果圖附卷可憑。關於系爭四筆土地
    之分割方法，有原告及被告丑○○○各提一分割方案供參，
    兩案併陳，差異點僅在：原告主張應參照如附圖甲案即彰化
    縣田中地政事務所複丈日期九十六年十一月十四日土地複丈
    成果圖，進行部分修正後之方案而為分割（以下簡稱附圖甲
    案之修正案），即如該方案所示編號Ａ部分之位置分配予被
    告丑○○○，編號Ｄ部分之位置分配予被告庚○○○，其餘
    如該成果圖所示；被告丑○○○則提出如附圖乙案即彰化縣
    田中地政事務所複丈日期九十六年十一月十三日土地複丈成
    果圖（以下簡稱附圖乙案），主張採為土地分割方法。本件
    如採附圖甲案之修正案為分割方法，則被告丑○○○分得位
    置與其耕管現狀不符，若採附圖乙案，則被告庚○○○分得
    位置與其耕管現狀不符，二方意見相持不下，惟本院審酌：
    經對照地上物現況之成果圖，縱然採用附圖甲案之修正案為
    系爭四筆土地之分割方法，被告庚○○○分得位置，其所得
    保留原先耕管土地上之農作物面積不大（庚○○○所有系爭
    四筆土地之應有部分各為二七０分之二七，四筆土地合併分
    割，其按應有部分比例應分得土地面積共計為二一一八平方
    公尺，而其分割前占耕之面積達三四二九平方公尺），亦即
    其現在占耕之位置大部分落於原告分得土地，而被告丑○○○依該方案則係完全無法保留地上果樹；若採附圖乙案，雖
    被告庚○○○分得位置與其現在占耕位置不同，但被告丑○○○分得位置則與其占耕位置接近相同，且其於毗鄰系爭七
    ０四之一一地號土地南側另有其配偶子○○所有坐落同段七
    一五之一地號土地，若採此案分割，則其於本件分得土地上
    鋪設柏油路面亦可供該筆土地通行之用，減少袋地紛爭，此
    外，依附圖乙案，其餘被告分得位置與彼等目前占耕使用位
    置大致相符，且被告丁○○、戊○○、乙○○、丙○○○有
    母子關係，有戶籍謄本可稽，彼等分得土地相鄰，亦利於合
    併使用提高土地經濟效益。綜上，本院顧及均衡原則，並審
    酌土地共有人之利害關係、共有物之性質及使用情形，認如
    附圖乙案所示分割方法，符合共有人間利益之均衡及能使系
    爭土地發揮最大之效用，復與兩造之應有部分相當，尚稱妥
    適、公允，堪值採用，爰諭知分割方法如主文第一項所示。
四、本件事證已臻明確，兩造其餘攻擊防禦方法核與判決結論無
    涉，爰不逐一贅述，附此敘明。
五、負擔訴訟費用之依據：民事訴訟法第八十條之一。
中      華      民      國  九十六  年  十一  月  三十日
                        民事第一庭  法官  簡燕子
  附表：（兩造就系爭四筆土地之應有部分及應負擔本件訴訟費
        用之比例）
┌──┬─────────────┬──────────┐
│編號│         共有人           │    應負擔本件      │
│    │         姓  名           │  訴訟費用之比例    │
│    │                          │（即原應有部分比例）│
├──┼─────────────┼──────────┤
│ 一 │丙○○○                  │    540分之19       │
├──┼─────────────┼──────────┤
│ 二 │庚○○○                  │    270分之27       │
├──┼─────────────┼──────────┤
│ 三 │癸○○                    │   1080分之383      │
├──┼─────────────┼──────────┤
│ 四 │丑○○○                  │    540分之56       │
├──┼─────────────┼──────────┤
│ 五 │己○○                    │    540分之19       │
├──┼─────────────┼──────────┤
│ 六 │乙○○                    │    540分之32       │
├──┼─────────────┼──────────┤
│ 七 │戊○○                    │    540分之39       │
├──┼─────────────┼──────────┤
│ 八 │丁○○                    │    540分之39       │
├──┼─────────────┼──────────┤
│ 九 │秀華                    │    540分之90       │
├──┼─────────────┼──────────┤
│ 十 │甲○○                    │   1080分之1        │
└──┴─────────────┴──────────┘
以上正本係照原本作成。
如對本判決上訴，應於判決送達後二十日內向本院提出上訴狀。
中      華      民      國  九十六  年  十一  月  三十日
                                    書記官  林嘉賢
